【裁判字號】    90,台上,2837
【裁判日期】    900510
【裁判案由】    偽造文書
【裁判全文】
最高法院刑事判決                                九十年度台上字第二八三七號
    上訴人  台灣高等法院檢察署檢察官
    被  告  乙  ○
            甲○○
右上訴人因被告等偽造文書案件，不服台灣高等法院中華民國八十八年一月七日第二
審判決（八十七年度上訴字第四○四六號，起訴案號：台灣台北地方法院檢察署八十
六年度偵字第二三四八二號），提起上訴，本院判決如左：
    主  文
原判決關於乙○、甲○○部分撤銷，發回台灣高等法院。
    理  由
本件原判決認定被告乙○與甲○○為姊妹，乙○於民國八十三年四月間，在其任職之
台北市○○○路○段五五五號聯合報大樓內，召集每會新台幣（下同）一萬元之民間
互助會，而與甲○○基於共同意圖為自己不法所有之概括犯意，於八十四年八月五日
，由甲○○冒用會員王錦秋名義標會，致二十五位活會會員不疑有詐，各繳納一萬元
之會款，共詐得二十五萬元。嗣該互助會於八十五年八月五日停標，乙○仍連續向王
錦秋詐收至同年十月五日止之會款共三萬元。又甲○○於八十三年十一月間在上址召
集每會一萬元之民間互助會。甲○○因其夫蘇春豐經商需款孔急，乃基於概括之犯意
，意圖為自己不法之所有，於八十四年一月十日偽造會員許逸雲（許逸雲嗣將該會讓
與王錦秋）之署押，製作會單（已拋棄）持之行使而冒標，足以生損害於許逸雲，使
三十八位活會會員不疑有詐，每人繳付會款一萬元，共詐得三十八萬元。嗣該互助會
亦於八十五年八月十日停標，甲○○仍向王錦秋詐收至八十五年十月止之會款共三萬
元。停會後，甲○○為取信於其他會員，於同年十一月十八日利用其保管之王錦秋印
章，盜蓋於「活會會員和解付款表」上「王錦秋」、「王錦龍」欄內，向其他會員表
示已與王錦秋和解，足以生損害於王錦秋等情。因而撤銷第一審關於乙○、甲○○部
分之判決，改判仍論處乙○共同連續意圖為自己不之所有，以詐術使人將本人之物交
付；甲○○連續行使偽造私文書，足以生損害於他人罪刑。固非無見。
惟查：(一)民間互助會之標單，通常僅填寫會員之姓名及一定之金額，由其記載之內容
及形式上觀之，尚不足以獨立表示一定用意之證明，必須依習慣或特約，始足以表示
該投標之會員願以標單上所載之金額為其競標之利息，應屬刑法第二百二十條第一項
（即八十六年十月八日修正前刑法第二百二十條）以私文書論之準私文書。原判決理
由謂甲○○偽造王錦秋、許逸雲之署押，填寫標金而偽造標單，持以詐標會款得逞，
係犯刑法第二百十六條、第二百十條之行使偽造私文書罪及同法第三百三十九條第一
項之詐欺取財罪（見原判決第六面第十四行至第十七行）。但其事實欄僅泛載「由甲
○○冒用會員王錦秋名義標會」、「在該聯合報大樓內偽造會員許逸雲之署押，製作
會單持之行使而冒標」；而對於該等標單記載之內容為何？是否已具備私文書之要件
？或必須依習慣或特約，始足以表示其用意之證明之準私文書，則未明白認定，並敘
明其憑以認定之證據及理由，遽就偽造標單部分論以刑法第二百十六條、第二百十條
之行使偽造私文書罪，自不足為判斷其適用法律正當與否之依據。又原判決既認甲○
○冒用王錦秋、許逸雲名義冒標，向活會會員詐取會款，則其偽造標單，似足以生損
害於王錦秋、許逸雲及各該互助會之活會會員。乃原判決對此項構成犯罪之事實，未
詳加認定，載明於事實欄，併嫌欠洽。(二)原判決認定乙○與甲○○基於犯意聯絡，由
甲○○冒用王錦秋名義標會，向活會會員訛詐會款。理由內並敘明「王錦秋之活會已
經由甲○○標走，會首乙○與甲○○為親姊妹，豈有不知之理，況得標後，如王錦秋
係借予甲○○標，則死會款應由甲○○支付，何以竟由王錦秋繼續繳付活會款，顯見
乙○於甲○○冒標時知情，且於停會後，繼續向王錦秋收活會會款……」（見原判決
第五面第十二行至第十五行）。倘屬無訛，則乙○與甲○○就冒用王錦秋名義標會，
詐取會款部分，既有犯意聯絡，行為分擔，其二人對此部分之犯行，均應負共同正犯
之責。乃原判決以乙○所為，僅犯刑法第三百三十九條第一項之詐欺取財罪，而就其
行使偽造準私文書（或私文書）部分，恝置不論，不但與其事實之認定及理由之論敘
不相一致，亦有判決不適用法則之違誤。(三)原判決復認定甲○○利用其保管之王錦秋
印章，盜蓋於「活會會員和解付款表」上，向其他會員表示已與王錦秋和解。理由內
則謂「如附件表格上告訴人（即王錦秋）名義之印文，為甲○○以告訴人之印章蓋用
，該附表為甲○○所製作等情，均為被告甲○○所自認……」（見原判決第六面第二
行至第四行）。但稽之原判決，並無所指之「附件」或「附表」，其理由之論敘顯失
依據。又就甲○○盜蓋王錦秋印章於「活會會員和解付款表」上，表示已與王錦秋和
解之犯罪事實，疏未論罪科刑，同有判決不適用法則之可議。檢察官上訴意旨指摘關
於被告等部分之原判決為違背法令，尚非全無理由，應認有撤銷發回更審之原因。再
，原判決關於乙○部分，係依刑法第三百三十九條第一項論處罪刑，起訴書記載之所
犯法條亦同。但起訴書事實欄已載明甲○○、乙○未徵得王錦秋同意，冒標王錦秋之
互助會等情，故其行使造準私文書（或私文書）之基本事實業經起訴，原判決事實欄
亦為相同之認定，核非刑事訴訟法第三百七十六條所列各款之案件；且與論罪科刑之
詐欺取財部分，有方法結果之牽連關係，為裁判上一罪，應認檢察官就原判決關於乙
○部分，得提起第三審上訴，併予說明。
據上論結，應依刑事訴訟法第三百九十七條、第四百零一條，判決如主文。
中      華      民      國     九十     年      五      月      十      日
                              最高法院刑事第五庭
                                  審判長法官  紀  俊  乾
                                        法官  黃  正  興
                                        法官  陳  東  誥
                                        法官  張  春  福
                                        法官  韓  金  秀
      右正本證明與原本無異
                                              書  記  官
中      華      民      國     九十     年      五      月     十四     日


司法院資訊處製作；財團法人民間司法改革基金會備份。
